ACORDAO-COMPLETO-2354620

ACÓRDÃO 4786/2019 ATA 21/2019 - PRIMEIRA CÂMARA

VISTOS, relatados e discutidos estes autos em que se analisam atos de concessão de pensão militar deferidos pela Primeira Região Militar em favor das beneficiárias acima identificadas. 
ACORDAM os Ministros do Tribunal de Contas da União, reunidos em Sessão da 1ª Câmara, ante as razões expostas pelo Relator, e com fulcro nos incisos III e IX do art. 71 da Constituição Federal e nos arts. 1º, inciso V, e 39, inciso II, da Lei n. 8.443/1992, c/c o art. 259, inciso II, do Regimento Interno/TCU em:
9.1. considerar legais as concessões de pensão militar em benefício de Nilsete da Silva Campos Bello, Leticia Petersen Martino, Ani Petersen, Sandra Regina Serafim Dias, Nea Dias de Oliveira, Vanessa Maria Bergo de Lacerda, Regina Celia Arraes, Vera Lúcia Fátima Arraes da Costa Pinto, Rita de Cassia Arraes Aragão Villar, Lúcia Helena Moreira Carneiro, Juliene Souza Julião dos Santos, Leila Dupret Machado, Ivete Cunha Machado e Karen Helena de Paula Hindorf, conferindo registro aos correspondentes atos;
9.2. considerar ilegal a concessão de pensão militar em favor de Marlene Maia Caldas,  Maria de Lourdes Maia Santos, e Jussara Carneiro Maia, negando registro ao ato (peça 24) ;
9.3. dispensar o ressarcimento das quantias indevidamente recebidas de boa-fé pelas interessadas indicadas no subitem precedente, consoante o disposto no Enunciado 106 da Súmula da Jurisprudência do TCU;
9.4. determinar à Primeira Região Militar que:
9.4.1. no prazo de 15 (quinze) dias, a contar da ciência desta Deliberação, abstenha-se de realizar pagamentos decorrentes do ato impugnado (subitem 9.2 acima) , sujeitando-se a autoridade administrativa omissa à responsabilidade solidária, nos termos do art. 262, caput, do Regimento Interno/TCU;
9.4.2. dê ciência, no prazo de 15 (quinze) dias, a contar do recebimento da notificação deste Acórdão, do inteiro teor desta Deliberação às Sras. Marlene Maia Caldas e Maria de Lourdes Maia Santos, notadamente no que diz respeito ao direito de opção pelos benefícios legalmente acumuláveis, encaminhando a este Tribunal, no prazo de 30 (trinta) dias, comprovante da referida ciência;
9.4.3. alerte as interessadas de que o efeito suspensivo proveniente da interposição de possíveis recursos perante o TCU não as exime da devolução dos valores percebidos indevidamente após a respectiva notificação, caso os recursos não sejam providos;
9.5. esclarecer à Primeira Região Militar que poderá ser emitido novo ato de concessão em favor de Jussara Carneiro Maia, uma vez que não foi detectada ilegalidade quanto a essa beneficiária, submetendo-o a este Tribunal, nos termos da IN/TCU 78/2018, que revogou a IN/TCU 55/2007, bem como em favor de Marlene Maia Caldas e Maria de Lourdes Maia Santos, caso essas interessadas optem pela pensão militar;
9.6 determinar à Sefip que monitore o cumprimento da medida indicada no subitem 9.4.1 supra, representando a este Tribunal, caso necessário.

Atos de concessão de pensão militar deferidos pela Primeira Região Militar.

Primeira Câmara

Diretoria de Inativos e Pensionistas da 1ª Região Militar.

3. Interessadas: Nilsete da Silva Campos Bello (XXX.048.697-XX), Leticia Petersen Martino (XXX.206.337-XX), Ani Petersen  (XXX.206.177-XX), Sandra Regina Serafim Dias (XXX.119.187-XX),  Nea Dias de Oliveira (XXX.378.677-XX), Vanessa Maria Bergo de Lacerda (XXX.930.577-XX), Regina Celia Arraes (XXX.894.907-XX), Vera Lúcia Fátima Arraes da Costa Pinto (XXX.255.177-XX), Rita de Cassia Arraes Aragão Villar (XXX.233.017-XX), Lúcia Helena Moreira Carneiro (XXX.705.427-XX), Juliene Souza Julião dos Santos (XXX.450.327-XX), Leila Dupret Machado (XXX.853.647-XX), Ivete Cunha Machado (XXX.516.077-XX), Marlene Maia Caldas (XXX.736.707-XX), Jussara Carneiro Maia (XXX.637.887-XX), Maria de Lourdes Maia Santos (XXX.830.727-XX) e Karen Helena de Paula Hindorf  (XXX.955.867-XX).

13.1. Ministros presentes: Walton Alencar Rodrigues (Presidente), Benjamin Zymler e Vital do Rêgo.
13.2. Ministro-Substituto convocado: Marcos Bemquerer Costa (Relator).
13.3. Ministro-Substituto presente: Augusto Sherman Cavalcanti.

MARCOS BEMQUERER

Trata-se de atos de pensão militar deferidos pela Primeira Região Militar em benefício de Nilsete da Silva Campos Bello,  Leticia Petersen Martino, Ani Petersen , Sandra Regina Serafim Dias,  Nea Dias de Oliveira, Vanessa Maria Bergo de Lacerda, Regina Celia Arraes, Vera Lúcia Fátima Arraes da Costa Pinto, Rita de Cassia Arraes Aragão Villar, Lúcia Helena Moreira Carneiro, Juliene Souza Julião dos Santos, Leila Dupret Machado, Ivete Cunha Machado, Marlene Maia Caldas, Jussara Carneiro Maia, Maria de Lourdes Maia Santos e Karen Helena de Paula Hindorf.
2. 	Inicialmente, a Secretaria de Fiscalização de Pessoal – Sefip consignou que o órgão de Controle Interno emitiu pareceres pela legalidade dos atos em apreço. Anotou, ainda, que as informações cadastradas no Sistema de Apreciação e Registro dos Atos de Admissão e Concessões – Sisac foram validadas pela crítica automatizada.
3.	Portanto, em manifestações uniformes (peças 12 e 13) , a Unidade Especializada propôs ao Tribunal considerar legais os atos concessórios de pensão militar e determinar os correspondentes registros, com fundamento no art. 71, inciso III, da Constituição Federal, nos arts. 1º, inciso V, e 39, inciso II, da Lei 8.443/1992 e no art. 260, § 1º, do RI/TCU (peças 12 e 13) , no que contou com a anuência do Ministério Público junto ao TCU, representado pelo Procurador Sérgio Ricardo Costa Caribé (peça 14) .
4.	Por meio do Despacho (peça 15) , restituí os autos à Sefip para que se posicionasse acerca da acumulação de benefícios previdenciários das Sras. Maria de Lourdes Maia Santos e Marlene Maia Caldas, filhas do instituidor Sr. José Carneiro Maia.
5.	Retornam os autos ao meu Gabinete com proposta de que se considerem ilegais as concessões em favor das referidas beneficiárias, nos termos abaixo descritos (peças 27 e 28) , endossada pelo Parquet especializado (peça 30) :
“EXAME DAS CONSTATAÇÕES
 (...) 
9.	Compulsando os sistemas disponibilizados pelo TCU, verificou-se no ato E-Pessoal de n° 25823/2017 que as Sras. Maria de Lourdes Maia Santos (...) e Marlene Maia Caldas (...) , beneficiárias do Instituidor José Carneiro Maia, na condição de filhas, (cota 1/3) , recebem três benefícios: a Sra. Maria de Lourdes Maia Santos recebe  a presente pensão militar, uma aposentadoria por tempo de contribuição e uma pensão por morte previdenciária; já a Sra. Marlene Maia Caldas recebe a presente pensão militar, uma aposentadoria por idade e uma pensão por morte previdenciária, sendo os dois últimos benefícios  que cada uma recebe  do Regime Geral de Previdência Social (INSS) .
10.	Quanto às beneficiárias Sras. Nea Dias de Oliveira (...) e Jussara Carneiro Maia (...) , observa-se que acumulam as pensões constante dos autos com um outro cargo ou um benefício. Informamos que tais acumulações têm como base legal o art. 29, incisos I e II, da Lei das Pensões Militares – Lei 3.765/1960 –, que permite as referidas acumulações, observado o disposto no art. 37, inciso XI, da Constituição Federal.
11.	 Nos termos do art. 29 da Lei 3.765/1960, com a redação dada pela Medida Provisória 2.215-10, de 31/08/2001, é permitida a acumulação: I – de uma pensão militar com os proventos de disponibilidade, reforma, vencimento ou aposentadoria; II – de uma pensão militar com a de outro regime, observado o disposto no art. 37, inciso XI, da Constituição Federal. 
12.	O benefício previdenciário do INSS é considerado para fins do disposto no mencionado art. 29 da Lei 3.765/1960, haja vista que, em se tratando de pensão civil, quer seja previdenciária quer estatutária, a acumulação de benefícios recebidos dos cofres públicos deve ser entendida de maneira restritiva.
13.	O TCU, por meio do Acórdão 3653/2011-TCU-Segunda Câmara, considerou que o benefício do Regime Geral da Previdência Social também deve ser considerado para fins do disposto no art. 29 da Lei 3.765/1960. Eis excerto do Voto condutor dessa deliberação: 
‘5. Ocorre que, no que diz respeito à pensão militar, a redação original do art. 29 da Lei n. 3.765, de 4/5/1960, prevê a acumulação de duas pensões militares ou de uma pensão militar com proventos de disponibilidade, reforma, vencimentos, aposentadoria ou pensão proveniente de um único cargo civil.
6. E, com base em precedentes dos Tribunais Regionais Federais, verifica-se que o benefício previdenciário do INSS é considerado para fins do disposto no mencionado art. 29 da Lei n. 3.765, de 1960, haja vista que, em se tratando de pensão civil, quer seja previdenciária, quer estatutária, a acumulação de benefícios recebidos dos cofres públicos deve ser entendida de maneira restritiva (v. Apelação Cível nº 2005.33.000084718 – TRF 1ª Região e Apelação em Mandado de Segurança 70012 – TRF 2ª Região, fl. 23) ’
14.	Este também é o entendimento do STJ, conforme as seguintes ementas no AgRg no REsp 989802/RJ e no REsp 1434168/RS:
‘ADMINISTRATIVO. AGRAVO REGIMENTAL NO RECURSO ESPECIAL. MILITAR. PENSÃO DE FILHA. ART. 29 DA LEI Nº 3.765/1960. REDAÇÃO ORIGINAL. APLICABILIDADE. TEMPUS REGIT ACTUM. ACUMULAÇÃO COM DUAS PENSÕES PREVIDENCIÁRIAS. IMPOSSIBILIDADE. SUSPENSÃO DE COTA-PARTE ATÉ EVENTUAL OPÇÃO DA INTERESSADA.
1. O Superior Tribunal de Justiça firmou entendimento de que o regramento do direito à pensão por morte há de ser feito com base na lei vigente à época do óbito do instituidor.
2. Para afastar a acumulação ilegal de benefícios, deve-se suspender a cota-parte da pensão militar até que a interessada renuncie a uma das pensões previdenciárias, se esta for sua opção.’
15.	Assim, a acumulação de três benefícios pelas Sras. Maria de Lourdes Maia Santos (...) e Marlene Maia Caldas (...) , beneficiárias do Instituidor José Carneiro Maia na condição de filhas (cota 1/3) , não merece prosperar, razão pela qual o ato E-Pessoal de n° 25823/2017 deve ser considerado ilegal, com exceção da cota parte de 1/3 da beneficiária Jussara carneiro Maia (...) , por fazer parte do mesmo ato.  
16.	Cabe salientar, no entanto, que as interessadas poderão optar, a qualquer tempo, pelo recebimento dos proventos relativos à pensão militar, contanto que comprovem seus respectivos enquadramentos na disposição do art. 29 da Lei 3.765/1960, escolhendo apenas os benefícios acumuláveis legalmente.
17.	Ressalto, ainda, que o ingresso do ato retromencionado no TCU se deu em 29/08/2018 (peça 11) , portanto é prescindível a oitiva da interessada, a teor do disposto nos subitens 9.2 e 9.3 do Acórdão 587/2011-TCU-Plenário.
18.	  Nesse contexto, propõe-se a ilegalidade da pensão militar instituída pelo Sr. José Carneiro Maia com exceção da cota parte de 1/3 da beneficiária Jussara Carneiro Maia (...) , por fazer parte do mesmo ato, e a legalidade dos demais atos constantes destes autos.   
CONCLUSÃO 
19.	A abrangência e a profundidade das verificações levadas a efeito fundamentam convicção de legalidade dos atos, à exceção do Ato de nº 25823/2017, que deverá ser considerado ilegal com recusa do competente registro, com exceção da cota parte de 1/3 da beneficiária Jussara Carneiro Maia (...) , por fazer parte do mesmo ato. Assim, em relação aos demais atos, do presente processo, cabe proposta no sentido de que sejam considerados legais promovendo-lhe os registros. 
PROPOSTA DE ENCAMINHAMENTO
20.	Ante o exposto, com fundamento no art. 71, inciso III, da Constituição Federal, no art. 1º, inciso V, e 39, incisos I e II, da Lei 8.443/1992 e no art. 260, § 1º e 5º, do Regimento Interno do Tribunal de Contas da União, bem como art. 7º, § 4º, da IN 78/2018, propõe-se:
	a) considerar ilegal o ato de pensão militar número 25823/2017, que tem como instituidor o ex-militar José Carneiro Maia em benefício das Sras. Maria de Lourdes Maia Santos (...) e Marlene Maia Caldas (...) , com exceção da cota-parte de 1/3 da beneficiária Jussara Carneiro Maia (...) , por fazer parte do mesmo ato.
	b) dispensar o ressarcimento das quantias indevidamente recebidas de boa-fé pelas interessadas indicada no subitem precedente, consoante o disposto no Enunciado 106 da Súmula da Jurisprudência do TCU;
	c) determinar à 1ª Região Militar do Comando do Exército que:
	c.1) no prazo de 15 (quinze) dias, a contar da ciência desta Deliberação, abstenha-se de realizar pagamentos decorrentes do ato impugnado, sujeitando-se a autoridade administrativa omissa à responsabilidade solidária, nos termos do art. 262, caput, do Regimento Interno/TCU;
	c.2) dê ciência, no prazo de 15 (quinze) dias, a contar do recebimento da notificação deste Acórdão, do inteiro teor desta deliberação às Sras. Maria de Lourdes Maia Santos (...) e Marlene Maia Caldas (...) , notadamente no que diz respeito ao direito de opção pelos benefícios legalmente acumuláveis, encaminhando a este Tribunal, no prazo de 30 (trinta) dias, comprovante da referida ciência;
	c.3) no caso de a opção recair sobre a pensão ora em exame, emita novo ato de concessão, submetendo-o a este Tribunal, nos termos da IN/TCU 78/2018;
	c.4) alerte às interessadas que o efeito suspensivo proveniente da interposição de possíveis recursos perante o TCU não as exime da devolução dos valores percebidos indevidamente após a respectiva notificação, caso os recursos não sejam providos;
	d)  considerar legal e conceder os registros dos demais atos no presente processo.”
	É o Relatório.

de Sandra Regina Serafim Dias: Bruno Medeiros Durão, OAB/RJ 152.121.

Procurador Sérgio Ricardo Costa Caribé.

PENSÃO MILITAR. ACUMULAÇÃO ILEGAL COM DOIS BENEFÍCIOS PREVIDENCIÁRIOS CIVIS. DESCUMPRIMENTO DAS REGRAS DO ART. 29 DA LEI 3.765/1960. ILEGALIDADE DE DUAS CONCESSÕES, COM RECUSA DE REGISTRO AO ATO. LEGALIDADE DOS DEMAIS ATOS, COM DETERMINAÇÃO PARA OS REGISTROS CORRESPONDENTES. Nos termos do art. 29 da Lei 3.765/1960, é permitida a acumulação de duas pensões militares ou de uma pensão militar com benefício proveniente de um único cargo civil.

PENSÃO MILITAR (PMIL)

Secretaria de Fiscalização de Pessoal - Sefip.

Em apreciação atos de pensão militar deferidos pela Primeira Região Militar em benefício de Nilsete da Silva Campos Bello,  Leticia Petersen Martino, Ani Petersen, Sandra Regina Serafim Dias,  Nea Dias de Oliveira, Vanessa Maria Bergo de Lacerda, Regina Celia Arraes, Vera Lúcia Fátima Arraes da Costa Pinto, Rita de Cassia Arraes Aragão Villar, Lúcia Helena Moreira Carneiro, Juliene Souza Julião dos Santos, Leila Dupret Machado, Ivete Cunha Machado, Marlene Maia Caldas, Jussara Carneiro Maia, Maria de Lourdes Maia Santos e Karen Helena de Paula Hindorf .
2.	Os pareceres exarados nos autos pela Secretaria de Fiscalização de Pessoal (peças 27 e 28) e pelo Ministério Público/TCU (peça 30) são convergentes, no sentido de que se deve considerar ilegal o ato da peça 24, referente ao instituidor José Carneiro Maia, falecido em 02/09/1983, uma vez que as beneficiárias Maria de Lourdes Maia Santos e Marlene Maia Caldas, filhas, são titulares de dois benefícios previdenciários civis, quais sejam, uma aposentadoria e uma pensão por morte.
3.	A Lei 3.765/1960, com redação vigente na data do óbito do Militar, disciplinava a possibilidade de acumulação da pensão militar nos termos seguintes: 
“Art. 29 - É permitida a acumulação: 
a) de duas pensões militares;
b) de uma pensão militar com proventos de disponibilidade, reforma, vencimentos, aposentadoria ou pensão proveniente de um único cargo civil.”
4.	Esta Casa de Contas, mediante o Acórdão 3653/2011-TCU-Segunda Câmara (Relator Ministro Substituto André de Carvalho) , assentou que o art. 29 da Lei 3.765/1960 permite a acumulação de duas pensões militares ou de uma pensão militar com vencimentos ou benefício previdenciário decorrente de um único cargo civil, sejam estes últimos vinculados ao Regime Próprio de Previdência de Servidores Públicos ou ao Regime Geral da Previdência Social. Com vistas a melhor compreensão da matéria, transcrevo parte do Voto condutor do julgado:
“5. Ocorre que, no que diz respeito à pensão militar, a redação original do art. 29 da Lei n. 3.765, de 4/5/1960, prevê a acumulação de duas pensões militares ou de uma pensão militar com proventos de disponibilidade, reforma, vencimentos, aposentadoria ou pensão proveniente de um único cargo civil.
6. E, com base em precedentes dos Tribunais Regionais Federais, verifica-se que o benefício previdenciário do INSS é considerado para fins do disposto no mencionado art. 29 da Lei n. 3.765, de 1960, haja vista que, em se tratando de pensão civil, quer seja previdenciária, quer estatutária, a acumulação de benefícios recebidos dos cofres públicos deve ser entendida de maneira restritiva (v. Apelação Cível nº 2005.33.000084718 – TRF 1ª Região e Apelação em Mandado de Segurança 70012 – TRF 2ª Região, fl. 23) .
7. Assim sendo, a acumulação de 3 (três) benefícios pela Sra. (...) não merece prosperar, razão pela qual o ato de fls. 2/5 deve ser considerado ilegal, consoante proposto pela Sefip.”
5.	Nessa mesma exegese, cito, entre outros, os Acórdãos 8.721/2017, 7.942/2018 e 7.450/2018, todos julgados pela 2ª Câmara e de minha relatoria, e o Acórdão 4847/2017-TCU-Segunda Câmara, relator Ministro-Substituto André Luis de Carvalho. 
6.	O magistério jurisprudencial do Superior Tribunal de Justiça dessa linha não destoa, consoante a ementa do REsp 1434168/RS:
	“ADMINISTRATIVO E PREVIDENCIÁRIO. FILHA DE MILITAR. ACUMULAÇÃO DE PENSÃO MILITAR COM APOSENTADORIA POR TEMPO DE CONTRIBUIÇÃO AO INSS E PENSÃO POR MORTE DE EX-CÔNJUGE. IMPOSSIBILIDADE. NECESSIDADE DE OPÇÃO POR UM DOS BENEFÍCIOS PREVIDENCIÁRIOS PARA PERCEPÇÃO DA PENSÃO MILITAR. EXEGESE DO ART. 29 DA LEI N. 3.765/1960, COM REDAÇÃO VIGENTE NA DATA DO ÓBITO DO MILITAR.
	1. No caso, a recorrente percebe dois benefícios previdenciários (aposentadoria por tempo de contribuição e pensão por morte do ex-cônjuge) , questionando o ato da administração do Comando da Aeronáutica que lhe exigiu a entrega do comprovante de opção por um dos benefícios previdenciários para deferimento do pedido da reversão da pensão militar por morte de seu genitor (ocorrida em 28/7/1976) , antes percebida por sua falecida genitora.
	2. ‘Art. 29 - É permitida a acumulação: a) de duas pensões militares; b) de uma pensão militar com proventos de disponibilidade, reforma, vencimentos, aposentadoria ou pensão proveniente de um único cargo civil’ (Lei n. 3.765/1960, com redação vigente na data do óbito do militar) .
	3. A acumulação de benefícios percebidos dos cofres públicos deve ser interpretada restritivamente, sob pena de ofensa ao princípio da legalidade. Deve, pois, a recorrente renunciar a um dos benefícios previdenciários se quiser perceber a pensão militar.
	Recurso especial improvido. (REsp 1434168/RS; Ministro HUMBERTO MARTINS; 2ª turma; DJe 24/09/2015) .”
7.	Como se nota, prevalece a interpretação de que a acumulação de benefícios recebidos de cofres públicos deve ser entendida de maneira restritiva. Logo, a acumulação de 1 (um) benefício pensional militar com dois benefícios previdenciários civis pelas Sras. Maria de Lourdes Maia Santos e Marlene Maia Caldas não merece prosperar. 
8.	Acolho os pareceres da Unidade Especializada e o Ministério Público junto ao TCU, no sentido de que cabe negar registro ao ato da peça 24, em face da competência conferida pelo art. 71, inciso III, da Constituição Federal ao TCU para apreciar a legalidade das concessões de pensões, e ordenar ao órgão concedente que faça cessar os pagamentos dele decorrentes. 
9.	Anoto que, a despeito de não ter sido encontrada ilegalidade na concessão em favor da Sra. Jussara Carneiro Maia, o respectivo ato concessório (peça 24) não pode ser registrado, devido às impropriedades verificadas nas concessões em favor das demais beneficiárias.  
10.	Uma vez que o ato de referência veio ao descortino do Tribunal em 29/08/2018, é prescindível a oitiva prévia das interessadas, conforme assentado no Acórdão 587/2011-TCU-Plenário (Rel. Min. Valmir Campelo) . 
11.	Vale mencionar que, no Acórdão 2365/2018-TCU-Plenário, proferido nos autos do TC 016-653/2018-1, foi determinado à Secretaria de Fiscalização de Pessoal e à Segecex que adotem medidas sistêmicas para detectar irregularidades na acumulação de pensões com outros benefícios previdenciários, como a verificada nestes autos, nos termos seguintes:
	“9.6. determinar à Sefip que:
	(...) 
	9.6.2. proceda à inclusão de consulta a sistemas externos disponibilizados ao TCU na sistemática de análise da regularidade das concessões de pensões submetidas ao crivo desta Corte de Contas, com vistas a detectar se há acumulação ilegal de benefícios previdenciários; 
	(...) 
	9.7. determinar, à Segecex que, juntamente com a Secretaria de Tecnologia da Informação – STI e a Secretaria de Fiscalização de Pessoal – Sefip, adote providências para inclusão no sistema ePessoal de análise crítica capaz de, mediante confrontação de informações de sistemas externos disponibilizados ao TCU, detectar irregularidades na concessão de pensões acumuladas com outros benefícios previdenciários.”
12.	As demais pensões examinadas neste processo, a respeito das quais não há dissenso nos autos, devem ser consideradas legais, conferindo-se registro aos correspondentes atos. 
13.	Ante o exposto, acolho os pareceres exarados nos autos e voto por que seja adotada a deliberação que ora submeto a este Colegiado.
TCU, Sala das Sessões, em 25 de junho de 2019.
MARCOS BEMQUERER COSTA
     Relator